---
title: 'Roteiro 4 - Análises de Diversidade'
author: "Melina Leite"
date: "Departamento de Ecologia IB-USP"
output:
  rmdformats::readthedown:
    highlight: kate
  pdf_document:
    highlight: zenburn
    toc: yes
---

```{r setup, echo = F, message = F, cache = F}
knitr::opts_chunk$set(comment = NA, results = 'hide', message = FALSE, eval=FALSE, cache=FALSE, warning=FALSE)

#global options que vieram no rmdformats de html
library(knitr)
library(rmdformats)
library(lattice)
options(max.print="75")
opts_knit$set(width=75)
```

```{r setwd, echo=F}
setwd("../consultR/tutorials")
```

# Análises de composição e diversidade em comunidades

## Índices de diversidade

- Begon pg 471
- ver os indices do relatorio que a camilla passou
- vignete vegan - diversity
- aula adriana - indices de diversidade!!

## Curva do coletor

## Rarefação

- artigo pacote Rich

## Estimadores de riqueza


# Análises multivariadas

## Análise de componentes principais (PCA)

## Escalonamento multidimensional não paramétrico (NMDS)

# Material Extra:

- Roteiros sobre PCA no R, [aqui](http://www.dataperspective.info/2016/02/principal-component-analysis-using-r.html), [aqui](https://tgmstat.wordpress.com/2013/11/21/introduction-to-principal-component-analysis-pca/) e [aqui](https://tgmstat.wordpress.com/2013/11/28/computing-and-visualizing-pca-in-r/).

- [Roteiro](https://dl.dropboxusercontent.com/u/6511995/veganbird.pdf) do pacote vegan sobre ordenação e análise de dissimilaridade.

- 