---
title: 'Roteiro 3'
author: "Melina Leite"
date: "Departamento de Ecologia IB-USP"
output:
  rmdformats::readthedown:
    highlight: kate
  pdf_document:
    highlight: zenburn
    toc: yes
---

```{r setup, echo = F, message = F, cache = F}
knitr::opts_chunk$set(comment = NA, results = 'hide', message = FALSE, eval=FALSE, cache=FALSE, warning=FALSE)

#global options que vieram no rmdformats de html
library(knitr)
library(rmdformats)
options(max.print="75")
opts_knit$set(width=75)
```

```{r, echo=F}
setwd("~/git_meme/consultR/tutorials")
```

Neste roteiro estudaremos um pouco sobre inferência estatística, as distribuições de probabilidade mais usadas, os modelos lineares gerais e generalizados (ANOVA, regressão). Este roteiro não pretende se aprofundar nestes temas, principalmente em relação aos aspectos matemáticos e teóricos das análises. Nós enfocaremos na questão prática de entender como funcionam os modelos estatísticos, como fazê-los no R, se nossos dados atendem às premissas destes e como interpretar os resultados destas análises no R.


# Variáveis Aleatórias e Distribuições de Probabilidade

O termo Variável Aleatória está ligado à Probabilidade

## Uniforme

## Bernouli

## Binomial

## Poisson

## Normal

# Inferência estatística

  - população - amostra - amostragem

  - parâmetros - estimadores

  - Intervalo de confiança

# Teste de significância

  - valor-P
  - teste t

# Modelos lineares
  - formato do modelo
  - Premissas
    - homogeneidade variância
    - normalidade

## ANOVA
  - R²
  - diagnóstico resíduos
  
## Regressão linear simples


# Modelos lineares generalizados

  - outras distribuições que não a normal
  
## distribuição Binomial

## distribuição Poisson


# transformação dos dados?


