---
title: "Roteiro 1"
author: "Melina Leite"
date: "Departamento de Ecologia IB-USP"
output:
  rmdformats::readthedown:
    highlight: kate
  pdf_document:
    highlight: zenburn
    toc: yes
---

```{r setup, echo = F, message = F, cache = F}
knitr::opts_chunk$set(comment = NA, results = 'hide', message = FALSE, eval=FALSE, cache=FALSE, warning=FALSE)

#global options que vieram no rmdformats de html
library(knitr)
library(rmdformats)
options(max.print="75")
opts_knit$set(width=75)
```

# Primeiros passos

Abra o Rstudio [^1] em seu computador. Após algumas informações sobre a versão, a licença de uso, os contribuidores e os mecanismos de ajuda você verá um prompt de comando em forma de sinal de maior (>) no _R console_. Digite no prompt cada linha do código abaixo e tecle enter para executar. Cuidado com erros de digitação, que possivelmente gerarão erros de sintaxe, o que resultará em uma mensagem de erro.  

[^1]: e consequentemente o R irá abrir também!  

Execute os comandos no R: 
```{r}
contributors()  
citation()  
demo(colors) #bom para escolher cores de elementos gráficos
```


**Preso no R:** Um erro comum é teclar enter antes de finalizar corretamente o comando (falta de ' , ' , ' ) '…). Nesse casos o prompt ficará esperando a finalização do comando (com um sinal de '+') e não aparecerá mais o sinal de '>' na linha. Nesses casos use a tecla 'Esc' para abortar o comando e voltar ao >.  


## O comando mais usado no R: help!

Explore o resultado dos comandos abaixo. Veja o formato geral da página de ajuda. Um dos pedaçõs mais importantes das páginas de ajuda das funções fica no seu final, os exemplos de uso.
```{r}
help(help)
help( "*" )         # auxílio sobre o símbolo "*"
help( sin )         # auxílio sobre a função "sin" = seno
?sin                # variante da função "help"
```

Se você não sabe o nome da função que você quer usar, tente usar `??função`. O R abrirá uma página com funções que fazem referência à palavra buscada. Também vale usar a função `help.search() para buscar com mais de uma palavra. Experimente:

```{r}
??variance
help.search("linear regression")
```

As páginas de help de qualquer função ou conjunto de dados tem uma estrura fixa e muitas vezes é um tanto árido para que não está acostumado. SEMPRE use o help da função que você quer usar, mesmo pessoas experientes sempre recorrem ao help pelo menos para saber quais os argumentos que aquela função possui.

Se mesmo lendo o help da função você não entendeu bem como ela funciona, execute um exemplo da função. Os exemplos podem ser vistos no final da página do help, daí você copia e cola o exemplo no console, ou então você executa a função de exemplo:

```{r}
example(mean)
```

Se mesmo explorando o help as coisas continuam confusas, recorra à internet que pode te ajudar com tutoriais, e respostas em listas de discussão. O grupo de ajuda mais influente em linguagem R é o **Stack Overflow** com versão em [português](http://pt.stackoverflow.com/) e [inglês](http://stackoverflow.com/). 

**OBS:** no Rstudio, existe uma aba no layout do canto direito inferior para você fazer as buscas no Help diretamente, sem precisar dar o comando no Console.


## Funções no R

As 'palavras' que você digitou assima são **funções**. Todas as funções no R seguem a mesma lógica de uso: basta digitar o nome da função seguido dos argumentos necessários, que devem estar entre parênteses. Ou seja, você dá os argumentos que a função pede, e ela te retornará o resultado pretendio. Não sabe quais são os argumentos de uma função? Vá para o **Help** da função ou digite `args(funcao)!

A sintaxe básica é: **função**(argumento1=_valor1_,argumento2=_valor2_,...)

Abaixo, algumas funções matemáticas:
```{r}
sqrt(4)
log(x=100,base=10) 
log(100,10)
sin(pi) # pi é a constante 3,141593; um objeto que já "vem no R",
cos(pi)
```

**OBS:** Você pode omitir o nome do argumento na função apenas se os valores estiverem na mesma ordem/posição dos argumentos da função. No exemplo acima fizemos `log(100,10)` omitindo o nome dos argumentos `x=100` e `base=10`, a função funcionou apenas porque os valores 100 e 10 estão na mesma posição dos argumentos. Para evitar se confundir no início, **digite sempre o nome dos argumentos!**

## Objetos no R

No R tudo é considerad um objeto, até mesmo as funções. O R faz parte de uma categoria de linguagem de programação chamada de **"programação orientada a objetos"**. Um objeto será reconhecido como um nome a ele atribuído[^2], e guarda "dentro" dele um conjunto de informações (valores, nomes, funções,etc.). Para ver um objeto no R, basta digitar o seu NOME. Para funções, o nome do objeto é a função sem os parênteses. Experimente os objetos abaixo:

[^2]: por nós mesmos ou por quem criou a função, por exemplo.

```{r, results='hide'}
help
a <- c(1,2,3) #um objeto vetorial, veja o help da função c(), ela é MUITO útil!
a #depois de criado o objeto você o "chama", digitando seu nome```

Alguns exemplos de objetos e operações com os objetos:
```{r, results='hide',warning=FALSE}
x = 2
x
y = 7
y
z = x * y
z
w = x - y
w

k = c(1.3, -5, 6.7, 4.8)
k
x * k #observe que você não criou nenhum objeto novo aqui
m = c(0, 1, 1, 0, 1, 1)
m
m * k #qua foi a mensagem do R quando você executou? porque será?
```

Algumas regras para nomes de objetos no R:  
- há diferenças entre palavras maiúsculas e minúscuas: `y` não é igual à `Y`  
- nomes de objetos **não** podem começar com números (ex. 1x) ou símbolos (ex. %x)  
- nomes de objetos **não** podem ter espaçõs em branco (use `meu_objeto` ao invés de `meu objeto`)  


## A área de trabalho

Quando você cria um objeto, este é salvo em um ÁREA DE TRABALHO (**workspace**). Para saber quais objetos você tem na área de trabalho use a função:
```{r, eval=FALSE}
ls()
```

Para apagar objetos indesejados, utilize a função `rm()`, fornecendo os objetos que você deseja apagar.
```{r, eval=FALSE}
rm(x,y,z)
ls()
```

**OBS:** No Rstudio, você pode ver quais são seus objetos na aba superior direita em **Environement**. Lá, estarão listados todos os objetos criados, assim com suas classes e outras informações. Se você quiser apagar TODOS os objetos da sua área de trabalho, basta clicar em **clear** (isso é o mesmo que o comando `rm(list=ls())`.


### Onde está sua área de trabalho no computador?

Afinal, em qual **diretório (pasta)** você está trabalhando e salvando seus dados?. Descubra com a função:
```{r}
getwd()
```

Para mudar de diretório:
```{r}
setwd("caminho do diretório") #ex: ("/users/meunoem/analises/R")
```

Para manter tudo organizado, primeiro você deve criar uma pasta (diretório) para cada "conjunto"" de análises no R.  

Por exemplo, eu quero fazer as análises do projeto X, crio então na pasta do projeto X a pasta `análises_R`. Dentro desta pasta eu salvo o(s) __script(s)__ do R que estou trabalhando e os **arquivos de dados** (veja abaixo). No R,eu uso a função `setwd(.."projetoX/analise_R")` e aponto qual pasta estão meus scripts e dados (geralmente é uma das linhas iniciais que você deve colocar no script). Assim, tudo que você estiver criando e fazendo no R vai estar dentro desta pastas. Esse é o chamado **workspace**, que contém os scripts, dados e os arquivos oculto dos objetos criados e salvos **.Rdata** e do histórico dos seus comandos **.Rhistory**.

**OBS:** certifique-se que você entendeu essa parte, pois saber organizar as análises e onde está seu workspace é muito importante para você seguir em frente.

## Lendo dados para dentro do R: formato csv

Para colocar os dados de uma planilha eletrônica (ex: excel), você tem que primeiro salvar os dados em formato CSV ou TXT, aqui vamos falar apenas de CSV, mas para TXT a lógica é muito parecida.  

O formato CSV (comma-separated values) consiste em uma única tabela (spreadsheet) da sual planilha eletrônica, onde os valores são gravados linha-a-linha, sendo que numa mesma linha os valores são separados por vírgula. 

O formato UNIVERSAL de tabela de dados para análise estatística é o seguinte:

- cada LINHA é uma observação  
- cada COLUNA é uma variável ou atributo que foi tomado em cada observação  

No formato CSV, cada linha será uma observação e as colunas serão separadas por vírgulas[^3] 

[^3]: às vezes quando salvamos do excel a separação é ; (ponto-vírgula).

**DICA:** Na sua planilha de dados, vai ser muito mais fácil trabalhar com nomes de colunas que não possuem espaço (ex. `abund_1` ou `abund.1` ao invés de `abund 1`). O R ao ler espaços vai coloar um ponto (.) no lugar do espaço. Evite, ou melhor **NUNCA coloque acentos e caracteres especiais** na sua planilha, tanto nos nomes de colunas quanto em fatores e caracteres de dados. Ao converter os dados pro R, dependendo da [codificação de caracteres](https://pt.wikipedia.org/wiki/Codifica%C3%A7%C3%A3o_de_caracteres) do seu computador, no lugar dos acentos aparecerão caracteres muito esquisitos e isso vai dificultar muito a sua vida na hora de manipular seus dados.


### Lendo um Arquivo CSV    

Como exemplo, usaremos a tabela de dados `pratica1.csv`, baixados [aqui](https://www.dropbox.com/s/27xqz6ohesa3i3d/pratica1.csv?dl=0). Salve o arquivo no diretório que estiver trabalhando com o R: `pratica1.csv`. Esse arquivo pode ser visualizado em qualquer editor de textos, pois o formato CSV é um formato texto. 

Importanto a tabela de dados para o R. Lembre-se que é necessário gravar a leitura do arquivo em um objeto:
```{r}
dados <- read.table("pratica1.csv", header=TRUE, sep=',', dec='.')
dados <- read.csv("pratica1.csv", header=TRUE, sep=';', dec='.',row.names = 1)
```

Nestas funções: `header=TRUE` indica que a sua planilha tem cabeçalho (e quase todas tem!); `sep=","` diz que o separador das colunas é vírgula; e `dec="."` significa que o separador de decimal da tabela é ponto. 

A função `read.table()` é mais genérica e pode importar arquivos .txt e .csv. Como o arquivo de dados é `csv` você podem também usar a função `read.csv()` para importar os dados, neste exemplo é a mesma coisa! 

Outros argumentos importantes das funções `read.table` e `read.csv` são:  

- Converte as colunas com caracteres convertidos em classe **character** (`as.is=T`). Por default, o R sempre converte as colunas que tenha caracteres em fatores. (veja mais adiante as classes de objetos no R)  
- Se sua planilha contém os nomes das linhas, você usa o argumento `row.names=` para especificar qual coluna você quer usar como nome das linhas. Se você não especifica o nome das linhas, o R automaticamente numera as linhas e atribui os números aos nomes.

**CUIDADO!** nos computadores em português, o separador de decimal geralmente é vírgula. Se for o seu caso, você tem algumas opções:  

- Mudar o separador de decimal do seu computador, assim as planilhas de excel mudarão automaticamente.  
- ao importar a tabela de dados, especificar o separado de decimal para vírgula. Neste caso, o seu separador de colunas será um ponto-vírgula, e precisará ser mudado também.  
- usar a função `read.csv2()`, que já entende que seu separador de decimal é vírgula e que o separado de colunas é ponto-vírgula.  

Agora você terá um objeto no R, chamado `dados`, que contém a tabela de dados de `pratica1.csv`.

**OBS:** existem também alguns pacotes no R que fazem a leitura/importação de dados diretamente de arquivos do Excel (.xls ou .xlsx). Eu nunca usei, mas se você quiser explorar [aqui está o link do pacote xlsx.](https://cran.r-project.org/web/packages/xlsx/xlsx.pdf)


### Verificando a tabela importada

Logo após importar a tabela de dados, você precisa verifica se ela foi importada corretamente. Um erro comum é quando não especificamos o **cabeçalho** ou não colocamos o **separador de colunas** corretamente.

Algumas funções úteis para verificar os dados:
```{r}
head(dados) # retorna as primeiras linhas da tabela
tail(dados) #retorna as últimas linhas da tabela

dim(dados) #dimensões da tabela: número de linhas e número de colunas

colnames(dados) #nomes das colunas
rownames(dados) #nomes das linhas

str(dados) #estrutura dos dados

summary(dados) #sumário estatísico das variáveis (colunas)
```

**OBS:** no Rstudio você pode olhar a tabela de dados clicando no nome do objeto no paniel **Environment** (canto direito superior). Ele abrirá uma aba mostrando a tabela de dados.


## Classes dos objetos

No R, cada objeto que você cria ou importa pertence à uma classe. A forma mais simples de saber a qual classe aquele objeto pertence é usando a função `class()`. Abaixo estão alguns exemplos de **vetores**, que são conjuntos de elementos do mesmo tipo. Há várias classes de vetores:

```{r}
a <- c(1, 2, 3, 4)
class(a)

b <- c("arroz", "feijão", "farofa")
class(b)

c <- gl(2, 4, 8, labels=c("femea", "macho")) #generate levels - níveis de um fator
class(c)

d <- c(TRUE, FALSE)
class(d)

```

### Matrizes

Matrizes são vetores cujos valores são referenciados por dois índices, o número da linha e o número da coluna. A função `matrix` cria uma matriz com os valores do argumento data. O números de linhas e colunas são definidos pelos argumentos `nrow` e `ncol`:

```{r}
minha.matriz <- matrix(data=1:12, nrow=3, ncol=4)
minha.matriz
```

Como o default do argumento `data` é NA, se ele é omitido o resultado é uma matriz vazia:

```{r}
matriz.vazia <- matrix(nrow=3, ncol=4)
matriz.vazia
```

Também por default, os valores são preenchidos por coluna. Para preencher por linha basta o alterar o argumento `byrow` para `TRUE`:

```{r}
minha.matriz <- matrix(data=1:12, nrow=3, ncol=4, byrow=T)
minha.matriz
```

Se o argumento data tem menos elementos do que a matriz, eles são repetidos até preenchê-la:
```{r}
elementos <- matrix(c("ar", "água", "terra", "fogo", "Leeloo"), ncol=4, nrow=4) 
# alguma mensagem aqui? o que quer dizer?

elementos
```
 
Duas maneiras de modificar os nomes de linhas e colunas em uma matriz:
```{r}
colmanes(matriz.vazia) <- c("c1", "c2", "c3", "c4")
rownames(matriz.vazia) <- c("l1", "l2", "l3")

matriz.vazia <- matrix(nrow=3, ncol=4, dimnames = list(c("l1", "l2", "l3"),
                                                    c("c1", "c2", "c3", "c4")))
#veja o argumento dimnames da função!

dimnames(matriz.vazia) 
#não confundir a função dimnames com o argumento dimnames da função matrix()
```

### Arrays

Os arrays são a generalização das matrizes para mais de duas dimensões. Um exemplo é o objeto Titanic presente no pacote base do R, com as seguintes dimensões:
```{r}
Titanic
dim(Titanic)
dimnames(Titanic)
```

Todas as operações aplicáveis a matrizes também o são para arrays:
```{r}
adultos.por.sexo <- apply(Titanic, c(2, 4), sum)
adultos.por.sexo

#Vendo a porcentagem de mortos/sobreviventes por sexo
adultos.por.sexo/apply(adultos.por.sexo,1,sum)
```

### Data frame

Com a função `data.frame` reunimos vetores de mesmo comprimento em um só objeto. Geralmente as tabelas de dados que importamos para análises são data frames ou matrizes.  
```{r}
nome <- c("Didi", "Dedé", "Mussum", "Zacarias")
ano.nasc <- c(1936, 1936, 1941, 1934) 
vive <- c("V", "V", "F", "F")
trapalhoes <- data.frame(nomes, ano.nasc, vive)
trapalhoes

# O mesmo, em um só comando:
trapalhoes <- data.frame(nomes = c("Didi", "Dedé", "Mussum", "Zacarias"),
                           ano.nasc = c(1936, 1936, 1941, 1934), 
                           vive = c("V", "V", "F", "F"))
```

Para mudar nomes de linhas e colunas em um data frame, usamos as mesmas funções `colnames` e `rownames` usadas anteriormente para matrizes. 

### Classes de colunas em data frame

Em objetos da classe data frame, cada coluna também tem sua classe. A diferença de um data frame para uma matriz é que a matriz aceita apenas uma classe para toda a matriz, ou seja as colunas pertencem apenas a uma classe de valores.

```{r}
class(dados$Ambiente) # utilize $ para selecionar uma coluna do data frame
class(dados$Abund_sp1)

#matrix de números
mat <- matrix(1,ncol = 2,nrow = 2)
mat
class(mat)

class(mat[,1]) # veja mais adiante como selecionar colunas na matriz [,]
class(mat[,2])

#matriz de caracteres
mat2 <- matrix("a",ncol=2,nrow=2)
mat2
class(mat2)

class(mat2[,1])
```


### Convertendo a classe de um objeto: coerção

Algumas classes não podem ser convertidas em outras, por exemplo, caracteres não se convertem em números. Mas você pode converter números em caracteres:

```{r}
as.numeric(b) 
as.numeric(c) #o que aconteceu com os fatores?

as.factor(a)
as.character(a)

```

Objetos da classe data:
```{r}
hoje <- "26/09/2015"
depois <- "22/10/2015"
class(hoje)
depois - hoje # para saber a diferença das datas em dias. deu certo?

hoje <- as.Date(hoje, "%d/%m/%Y")
depois <- as.Date(depois, "%d/%m/%Y")
depois - hoje # E agora?
```

**NOTA:** o argumento format da função `as.Date()` informa o formato em que está o conjunto de caracteres que deve ser transformado em data, no caso dia/mês/ano (%d/%m/%y), todos com dois algarismos. Veja a ajuda da função para outros formatos.  

### As listas!

Listas são objetos que contém outros objetos de qualquer classe. É como um varal que você pode ir pregando objetos como vetores, data frames, matrizes, modelos...

```{r}
a <- c(3,2,4,5,2,2)
a
area = c(100,235,449, 98, 147, 214, 346, 89)
area
riqueza <- c(56,62,70,33,49,67,71,45)
riqueza

modelo1 <- lm(area~riqueza) # uma regresão linear entre a área e a riqueza
class(modelo1)  #class: linear model
modelo1

minha.lista <- list(um.vetor=a,
                    um.data.frame=dados,
                    um.modelo=modelo1)

minha.lista
```

Para selecionar um elemento da lista: (nome da lista)$(nome do vetor):
```{r}
minha.lista$um.vetor
minha.lista$um.modelo
```


**OBS:** parece que não, mas data frames são listas com vetores de mesmo tamanho! E é por isso que selecionamos listas e colunas em data frames com $.

# Manipulando dados

## Selecionando e criando colunas em data frame:

O símbolo $ é o responsável pela seleção das colunas de um data frame, antes do $ vem o nome do objeto, depois o nome da coluna.

```{r}
dados$Ambiente 
dados$Area

vetor.area <- dados$Area

```

Para criar uma nova coluna no data frame usando $, antes do $ o nome do objeto e depois o nome da nova coluna. Daí você atribui (<-) valores a esta coluna:
```{r}
dados$log.area <- log(dados$Area)

head(dados) # para verificar a mudança no data frame
dados$log.area
```

## Operações em vetores

Nas operações vetoriais o comprimento dos vetores é muito importante, pois o R permite operações entre dois vetores de comprimento diferentes com a seguite regra:

**Regra da ciclagem:** Operações entre vetores de comprimentos diferentes são realizadas pareando-se seus elementos. Os elementos do vetor mais curto são repetidos sequencialmente até que a operação seja aplicada a todos os elementos do vetor mais longo. 

Quando o comprimento do vetor maior não é múltiplo do comprimento do menor, o R retorna o resultado e um aviso:

```{r, warning=TRUE}
b <- rep(0:1,4)
length(b) # para saber o comprimento do vetor

c <- 1:3
lenght(c)

b*c # veja a mensagem de erro, é sempre importante ler estas mensagens

```

Mas se o comprimento do vetor maior é um múltiplo do menor, o R retorna apenas o resultado, sem nenhum alerta:
```{r}
a <-1:2
b

a*b # entendeu como o R fez a multiplicação?

```

Portanto **muito cuidado com as operações entre vetores de diferentes comprimentos**. A regra da ciclagem é um recurso poderoso da linguagem R, mas se você não tiver clareza do que deseja fazer, pode obter resultados indesejados.

## Operações com vetores em matrizes e data frames

Operações que envolvem comparações entre um vetor e um outro valor:
```{r}
a <- 1:8

a < 7 #quais valores de a são menores que 7?

a >=7 #quais valores de a são maiores ou iguais a 7?
```

### Operadores lógicos no R:
<div align="center">
Operador  | Descrição
--------- | -------------
"=="      |     igual
"!="      |     diferente
">"       |     maior          
"<"       |     menor                    
">="      |     maior ou igual
"<="      |     menor ou igual                  
"&"       |     e (and)               
"|"       |     ou (or)        
"!"       |     não
</div>

### Uma maneira simples de quantificar frequências

Para ter frequência de dados que satisfaçam uma certa condição basta somar o vetor lógico resultante:
```{r}
notas.dos.alunos <- c(6.0,5.1,6.8,2.8,6.1,9.0,4.3,10.4,6.0,7.9,
                      8.9,6.8,9.8,4.6,11.3,8.0,6.7,4.5)

##Quantos valores iguais ou maiores que cinco?
sum(notas.dos.alunos>=5)

##Qual a proporção deste valores em relação ao total?
sum(notas.dos.alunos>=5)/length(notas.dos.alunos)
```

Mais exemplos de operações lógicas:
```{r}
altura <- c(1.85, 1.78, 1.92, 1.63, 1.81, 1.55)
sexo <- c(rep("M", 3), rep("F" ,3))

altura
sexo

altura > 1.80 #valoes de altura maiores que 1.80
sexo == "M"

machos.altos <- altura>1.80 & sexo=="M" #o  que foi feito aqui?
machos.altos
```


## Subconjuntos e indexação

Freqüentemente teremos que trabalhar não com um vetor inteiro, mas com um subconjunto dele. Para obter subconjuntos de um vetor temos que realizar operações de **indexação**, isto é, associar ao vetor um outro vetor de mesmo tamanho com os índices do elementos selecionados.

Os operadores de indexação são os colchetes '[ ]'. Veja o help dos colchetes `?"["` para entender melhor.

Para selecionar valores em vetores:
```{r}
altura
altura[1] # valor da posição 1 do vetor altura
altura[5]
altura[2:4] #posições de 2 a 4 de altura

altura[-1] #todos os valores menos aquele da posição 1
```

Usando vetores lógicos, os elementos do vetor lógico correspondentes a 'TRUE' são selecionados, os elementos correspondentes a 'FALSE' são excluídos.
```{r}
b <- 1:8
b
b > 5

b[b > 5] #selecionando os valores de b que sejam maiores que 5
```

Para indexa fatores não esqueca de colocá-los entre " ":
```{r}
x < -gl(2, 3, 12, labels = c("azul", "vermelho"))
x

x[x == "vermelho"] # selecionando vermelhos, veja que o azula ainda é um nível
y <- c(10, 11, 9, 20, 19, 20, 13, 8, 10, 18, 23, 20)

#selecionando os valores de y que correspondem em posição ao vermelho de x
y[x == "vermelho"] 
```

### Indexação de matrizes e data frames 

O modo de indexação de matrizes é [linhas, colunas]:
```{r}
minha.matriz <- matrix(data=1:12, nrow=3, ncol=4, byrow=T)
minha.matrix

minha.matriz[1, 1]
minha.matriz[1:3, 3]
```

A mesma notação é válida para data frames:
```{r}
dados
dados[3, 2]
dados[1:10, 5:6]

dados[dados$local == "borda", "log.area"]

dados[dados$local=="borda", 5]

```

Para incluir todas as linhas ou colunas, omita o valor (mas mantenha a vírgula!):
```{r}
minha.matriz[ , 1]
minha.matriz[1, ]
dados[ , 2]
dados[1, ]
```


## Usando indexação para alterar valores

Combinando as operações de indexação e de atribuição é possível alterar os valores de qualquer parte de um objeto:
```{r}
minha.matriz
minha.matriz[ , 2] <- 0 #substituiu os valores da segunda coluna por zero

minha.matriz[1, ] <- NA
minha.matriz
```

Quando o objeto é um fator, as coisas são um pouquinho diferentes, isso porque a classe fator, não permite que você mude um valor que não esteja dentro dos níveis daquele fator. Por exemplo, a coluna `local` do objeto `dados` é um fator com dois níveis `borda` e `interior`. Se quisermos substituir o nível `borda` por algum outro nome, por exemplo `bordinha`, eu não vou conseguir e aparecerá uma mensagem de erro. Uma forma de fazer isso é primeiro transformar a coluna em classe `character`, aplicar a mudança pretendida, e depois transformar a coluna novamente para classe `factor`:

```{r}
dados$local
dados$local == "borda"
dados$local <- as.character(dados$local) #transformando o fator em caracter

#agora sim podemos mudar a palavra borda para qualquer outra coisa
dados[dados$local == "borda", 5] <- "bordinha"
dados$local

#e voltamos com a classe fator para a coluna
dados$local <- as.factor(dados$local)
dados$local
```

## Lidando com dados faltantes: NA

As vezes nossas planilhas de dados contém dados faltantes, ou seja, que não puderam ser coletados. Estes dados **não podem ser convetidos em zero**, pois isso vai influenciar nas análises estatísticas. Zero é dado! Para identificar os dados faltantes, o R utiliza o termo `NA`. Quando você importa uma planilha de dados para o R com células em branco, o R vai substituir esse 'branco' por NA.

Dados faltantes são geralmente fonte de irritação, pois eles afetam a forma com que diversas funções operam. Por exemplo a função para cálculo da média `mean()`, não funciona se houver `NA` no objeto. 

Para saber se os dados contém `NA`, usamos a função:

```{r, results='hold'}
vetor <- c(1, 4, NA, 5)
is.na(vetor) 
```

Como vemos, ela retorna verdadeiro/falso para cada valor no vetor.  

Essa função é muito útil quando estamos querendo excluir os dados faltantes para realizar alguma função. Podemos utilizá-la dentro da indexação:
```{r}
vetor2 <- vetor[!is.na(vetor)]
```

Excluindo os `NAs` do vetor conseguiremos calcular a média, por exemplo:
```{r}
mean(vetor) # será que funciona?
mean(vetor2) # e agora?

mean(vetor, na.rm = T) 
#tente entender o argumento na.rm=T, ele existe em algumas funções e é muito útil
```

## Exportando tabela de dados

Depois de manipular seus dados e de fazer as análises pertinetes, você pode exportar facilmente as tabelas de resultados para um arquivo texto .csv ou .txt (mais usados) com a função `write.table`, que vai gravar o objeto de dados especificado na área de trabalho que estiver trabalhando
```{r}
write.table(x = dados, file = "dados_out.csv")
```

Assim como o R tem pacotes que importam dados do formato Excel (.xls ou .xlsx), há também pacotes (ex: [writeXLS](https://cran.r-project.org/web/packages/WriteXLS/WriteXLS.pdf)) que exporta os dados resultantes para um arquivo Excel.  

# Erros mais comuns no R

Grande parte das vezes que recebemos mensagem de erro ao executar um comando é por pura falta de atenção:  

- Escrever o nome de objetos e funções errado.  

- Esquecer de fechar os parênteses das funções. Quando vc esquece de fechar, o console mostra o símbolo de + esperando que você continue. Feche o parênteses ou aperte ESC para sair do comando incompleto. Percebe onde falta o parênteses é mais complicado com funções muito grandes e sem organização. Para evitar, tente quebrar a função em partes onde cada parte fica em uma linha diferente.  

- Esquecer a vírgula entre os argumentos de uma função. O erro aparecerá como "símbolo inesperado".  

- Colocar espaço entre os  nomes de um objeto.  

Para entender onde você errou, leia atentamente a mensagem de erro. No início elas parecem hieroglifos sem sentido, mas aos poucos com a prática você será capaz de captar a mensagem mais rapidamente e resolver os erros mais comuns. Se não entender a mensagem de erro, uma dica é postá-lo no google para ver se alguém já teve erro parecido e como foi resolvido. 

É importante perceber a diferença entre mensagens de erro e mensagens de aviso (warnings). As mensagens de aviso servem pra dizer que o seu comando rodou, mas que há alguma coisa errada ou algo que o R precisa te dizer sobre os resultados da função. Sempre que aparecer a mensagem de aviso, use a função `warnings()` para ver as mensagens de aviso de retorno da função.


# Material de apoio

Abaixo listo as referências usadas para criação desse roteiro, assim como sites e livros interessantes para buscar mais informações:

- [R reference card](https://cran.r-project.org/doc/contrib/Short-refcard.pdf). Cartão com as funções mais básicas no R. Muito importante ter sempre contigo!

- Material diponível da disciplina de [Introdução ao R](http://ecologia.ib.usp.br/bie5782/doku.php?id=bie5782:03_apostila:start) do Programa de Pós-Graduação em Ecologia da USP.  

- Livro-texto de R, escrito por um ecólogo [Crawley 2012 The R book](http://gen.lib.rus.ec/book/index.php?md5=e09db860b99f0710ec5746796c101d59).  

## Pacotes interessantes para manipulação de dados:

* Os pacotes `tidyr`, `plyr` e `dplyr` são novos pacotes que facilitam a manipulação dos dados como a (re)organização dos dados, filtragem, separação, subgrupos, inclusão de dados de outras fontes, etc. Vale a pena conferir como eles podem te ajudar:

    + [Introdução ao tidyr](http://blog.rstudio.org/2014/07/22/introducing-tidyr/)  
  
    + [Data wrangling with dplyr and tidyr](https://www.rstudio.com/wp-content/uploads/2015/02/data-wrangling-cheatsheet.pdf)  
  
    + [Data manipulation with tidyr](http://www.r-bloggers.com/data-manipulation-with-tidyr/?utm_source=feedburner&utm_medium=email&utm_campaign=Feed%3A+RBloggers+%28R+bloggers%29)  
  

# Exercícios!

### 1. Diretório de Trabalho

1. Crie um diretório para seus exercícios.  
2. Chame o R, clicando no ícone da área de trabalho ou na barra de tarefas.  
3. Verifique o seu diretório de trabalho.  
4. Mude o diretório de trabalho para o diretório que você criou.  
5. Verifique o conteúdo da área de trabalho.  
6. Carregue o arquivo [letras.RData](http://ecologia.ib.usp.br/bie5782/lib/exe/fetch.php?media=dados:letras.rdata.pdf) (apagar extensão .pdf).  
7. Verifique novamente sua área de trabalho.  
8. Saia do R, tomando o cuidado de salvar sua área de trabalho.  
9. Repita os passos 2 a 5.  

**Pergunta:** Que problemas você percebeu? Há uma maneira de iniciar o R que evite esses problemas?

### 2. Use a ajuda para conhecer argumentos das funções
1. Execute o R, usando o diretório de trabalho criado no exercício anterior.  
2. Use a função load para carregar o arquivo bichos.RData (apagar extensão .pdf) no workspace.  
3. Consulte a ajuda da funções rm e ls para descobrir como apagar apenas os objetos cujos nomes começam com “temp”.  

### 3. Classes de Objetos

A distribuição básica do R vem com os objetos letters e LETTERS.  

1. Descubra o que cada um contém.  
2. Descubra a classe de cada um.  
3. Como você os transformaria em objetos da classe fator?  

### 4. Objetos de Data

A função `Sys.Date` retorna a data fornecida pela CPU do computador. Crie um objeto chamado hoje para guardar o resultado deste comando:

```{r}
hoje <- Sys.Date()
```

1. Qual é a classe deste objeto?  
2. Qual a diferença em dias entre esta data e o dia em que o Brasil foi tricampeão mundial[^6]? Guarde esse valor em um objeto chamado dif.  
3. Qual será a data de daqui a 43 dias? Guarde esse valor em um objeto chamado outrodia.  

[^6]: 21/06/70

### 4. Sequências

Crie as seguintes sequências usando as funções rep e seq:

1. Objeto chamado "letra.a" com caracteres: a a a a a a  
2. Objeto chamado "numeros" com valores numéricos inteiros: 1 1 1 2 2 2 3 3 3  
3. Objeto chamado "decrescente" com valores numéricos inteiros: 1 1 1 2 2 3  
4. Objeto chamado "sequencia" com valores numéricos inteiros: 1 2 3 4 5 4 3 2 1  
5. Objeto chamado "impares": sequência de números ímpares de 1 a 99  

### 5. Área transversal de uma árvore
A área transversal de uma árvore é calculada assumindo que a secção transversal do tronco à altura do peito (1,3m) é perfeitamente circular.  

1.Se o diâmetro à altura do peito (DAP) de uma árvore for 13.5cm, qual a área transversal?  
2. Se uma árvore possui três fustes com DAPs de: 7cm, 9cm e 12cm, qual a sua área transversal?  
3.Se uma árvore possui três fustes com DAPs de: 7cm, 9cm e 12cm, qual o diâmetro (único) que é equivalente à sua área transversal?


### 6. Construir uma matriz de distâncias
Abaixo estão listadas as distâncias por estradas entre quatro cidades da Europa, em quilômetros:  
- Atenas a Madri: 3949  
- Atenas a Paris: 3000  
- Atenas a Estocolmo: 3927  
- Madri a Paris: 1273  
- Madri a Estocolomo: 3188  
- Paris a Estocolmo: 1827  

1. Crie um objeto da classe matrix denominado dist.cid com os valores acima.  
2. Para facilitar o uso desse objeto, o nome das linhas e das colunas deve ser o nome das cidades.  
3. Você consegue pensar em duas formas diferentes de criar a matriz com nomes nas linhas e colunas?

**Para pensar:** Compare sua matriz com o objeto `eurodist`, disponível no pacote `datasets`. Quais são as semelhanças e diferenças entre os dois objetos?
**DICA:** as funções `lower.tri`,`upper.tri` e `diag` podem lhe ajudar.


### 7. Criação de um data frame

Imagine um experimento em que hamsters de dois fenótipos (claros e escuros) recebem três tipos diferentes de dieta, e no qual as diferenças dos pesos (g) entre o fim e o início do experimento sejam:

<div align="center">
  Cor   | Dieta A | Dieta B | Dieta C
-----|---------|---------|--------
claro| 0.1, 1.1, 3.7|5.7, -1.2, -1.5|3.0, -0.4, 0.6
escuro|1.5, -0.1, 2.0|0.6, -3.0, -0.3|-0.2, 0.3, 1.5
</div>

Crie um data frame com esses dados, na qual cada hamster seja uma linha, e as colunas sejam as variáveis cor, dieta e variação do peso.  

Importante: o nome do objeto deve ser "hamsters", e o nome das colunas deve ser "dieta", "cor" e "pesos", nessa ordem. Dieta deve ser um fator com os níveis "A", "B" e "C", em maiúsculas; "cor" deve ser um fator com níveis "claro" e "escuro" em minúsculas.

**DICA:** Use as funções de gerar repetições para criar os vetores dos tratamentos.
