---
title    :  Análise exploratória de dados
subtitle  : Aula 2
author      : Melina Leite
date        : "Departamento de Ecologia IB-USP"
output      :
      ioslides_presentation:
         widescreen: yes
mode: selfcontained
logo: Rlogo-1.png
---

```{r, echo=F}
setwd("/Users/melinatarituba/git-meme/consultR/presentations")
```


# Mais um pouco sobre manipulação e verificação de dados

## Importando dados - matrizes
```{r}
ilhas <- read.csv2("../data/ilhas.csv",header=T,row.names = 1)
ilhas<-as.matrix(ilhas)
ilhas
```

## Totais marginais em matrizes
Abundância por espécie
```{r}
rowSums(ilhas) 
```
Abundância por ilha
```{r}
colSums(ilhas)
```

## Totais marginais: a função apply
Abundância média por espécie
```{r}
apply(X=ilhas, MARGIN=1, FUN=mean)
```
Número de espécies por ilha
```{r}
ilhas.ocor <- ilhas > 0
apply(ilhas.ocor, 2, sum)
```

## Importando data frame
```{r}
sps <- read.csv2("../data/sps.csv",header=T, dec=".")
sps
```

## Estrutura dados
```{r}
str(sps)
```

## Sumário dados
```{r}
summary(sps)
```
<div class="note">
mostrar que o summary é bom para encontrar erros nas tabelas
</div>


## Consertando erros
```{r}
sps[ sps$dieta=="fruto" , ]
sps[9,4] <- "frutos"
sps[9,]

```

## Consertando erros
Mas a variável continua tendo 4 níveis...
```{r}
sps$dieta
sps$dieta<- as.character(sps$dieta)
sps$dieta<- as.factor(sps$dieta)
sps$dieta
```

## Inserindo variáveis
Abundância total das espécies da planilha ilhas:
```{r}
rowSums(ilhas)

sps$abund <- rowSums(ilhas)

head(sps)
```

## Estatística descritiva {.columns-2}
```{r}
max(sps$compr.asa)
min(sps$compr.corpo)

range(sps$peso)

mean(sps$peso)
sd(sps$peso)
var(sps$peso)

median(sps$peso)
quantile(sps$peso)
```

## Estatística descritiva: contagens

```{r}
table(sps$cor)
table(sps$dieta)


table(sps$cor, sps$dieta)
```


## Ordenação de data frames  
Ordenando `sps` por peso:
```{r}
sps[ order(sps$peso) , ]
```


## Totais marginais: a função tapply
Comprimento médio do corpo por dieta
```{r}
tapply(X = sps$compr.corpo, INDEX = sps$dieta, FUN = mean)
```
Peso máximo por cor e dieta
```{r}
tapply(sps$peso, list(sps$cor, sps$dieta), max)
```


## aggregate em data frames
abundância média por dieta e cor
```{r}
aggregate(formula = abund ~ cor + dieta, data = sps, FUN = mean)
```

## aggregate em data frames
abundância e peso médio por cor e dieta
```{r}
aggregate(cbind(abund, peso) ~ cor+ dieta, sps, mean)
```


#Gráficos exploratórios

<!--começar com os graficos do anscombe par amostrar a importancia de plotar os dados para ter noçaão das coisas.-->

## O quarteto de Anscombe
```{r, echo=F}
ans<-anscombe
ans[12,] <-apply(ans,2,mean)
ans[13,] <-apply(ans,2,sd)
rownames(ans)[12]<-"media"
rownames(ans)[13]<-"sd"
round(ans,2)
```


## O quarteto de Anscombe
<div align="center">
```{r, echo=F}
par(mfrow=c(2,2) ,pch=16, mar=c(3,4,2,2), las=1, mgp=c(1.5,0.5,0))
plot(anscombe$y1~anscombe$x1, col="red", xlab="x1", ylab="y1")
abline(a=3,b=0.5,col="blue")
mtext("média = 9, sd = 3.16, correlação=0.81, y = 3 + 0.5x",3,line=.8,cex=1.4, at=15)
plot(anscombe$y2~anscombe$x2,col="red",xlab="x2", ylab="y2")
abline(a=3,b=0.5,col="blue")
plot(anscombe$y3~anscombe$x3,col="red", xlab="x3", ylab="y3")
abline(a=3,b=0.5,col="blue")
plot(anscombe$y4~anscombe$x4, col="red",xlab="x4", ylab="y4")
abline(a=3,b=0.5,col="blue")
```
</div>
<!-- Todos os quatro conjunto de dados são idênticos quando examinado usando estatística básica, mas variam consideravelmente quando graficados. -->

## 
<!-- ver material do curso R-lampago, parte 6 e 7 graficos exploratórios
7. Gráficos Exploratórios -->

## Gráficos: Uma variável

## barplot
## histograma
## boxplot
outliers
## Gráficos: Duas variáveis


# Criação e edição de gráficos


